【裁判字號】    90,台上,1006
【裁判日期】    900223
【裁判案由】    違反槍砲彈藥刀械管制條例
【裁判全文】
最高法院刑事判決                                九十年度台上字第一○○六號
    上  訴  人  甲○○
右上訴人因違反槍砲彈藥刀械管制條例案件，不服台灣高等法院台南分院中華民國八
十七年十一月二十四日第二審判決（八十七年度上訴字第一六九八號，起訴案號：台
灣嘉義地方法院檢察署八十七年度偵字第一九三三號），提起上訴，本院判決如左：
    主  文
原判決關於甲○○部分撤銷，發回台灣高等法院台南分院。
    理  由
本件原判決認定上訴人甲○○曾因違反麻醉藥品管理條例案件，經法院判處有期徒刑
六月確定，於民國八十六年七月十一日易科罰金執行完畢，仍不知悔改。於八十七年
二月農曆春節期間，自姓名不詳綽號「阿文」之友人處取得具殺傷力之改造七‧六五
ＭＭ玩具手槍，改造四五玩具手槍各一支及子彈二顆而非法持有之，嗣於八十七年三
月二十四日十一時三十分許，在嘉義縣梅山鄉○○路三六一巷二十五號朱源住處，為
警查獲上開改造七‧六五ＭＭ玩具手槍一支，復於八十七年四月十七日二時四十分許
，為警查獲上開改造四五玩具手槍一支及子彈二顆等情。因而維持第一審依想像競合
犯從一重論處上訴人未經許可，持有可發射子彈具有殺傷力之改造玩具手槍（累犯）
罪刑，並諭知於刑之執行完畢或赦免後，令入勞動場所，強制工件三年之判決，駁回
上訴人對此部分之第二審上訴，固非無見。
惟查：(一)、科刑之判決書，其所記載之事實及說明之理由，前後必須互相適合，否則
即屬判決理由矛盾之違法，自足構成撤銷之原因。本件原判決於事實欄內，認定上訴
人自八十七年二月春節期間起，未經許可，持有具殺傷力之改造七‧六五ＭＭ玩具手
槍一支、改造四五玩具手槍一支及子彈二顆，分別於八十七年三月二十四日及同年四
月十七日為警查獲扣押，另經警查扣之改造玩具手槍十顆則無殺傷力等情。於理由欄
壹－一內，引用上訴人在第一審調查時所供有持上開改造七‧六五ＭＭ玩具手槍試射
過，為認定上訴人所辯該七‧六五ＭＭ玩具手槍已壞掉不具殺傷力，不足採信之理由
，復依卷附之內政部警政署刑事警察局鑑驗通知書所載，上開二顆子彈，均係由玩具
子彈改造而成，具金屬彈頭，經實際試射可擊發，因認均具殺傷力（第一審卷第十二
頁），顯已認上訴人所持有可擊發具殺傷力之子彈不祇被警查扣之上開二顆，尚有經
上訴人自行以改造七‧六五ＭＭ玩具手槍試射之子彈在內，與事實欄所記載者不相一
致，已有判決理由矛盾之違誤。按上訴人於八十七年四月十七日第二次經警查獲扣押
改造四五玩具手槍一支及改造子彈二顆時，於警局詢問中亦供稱：「『阿文』共寄放
一支槍枝及十一顆子彈在我這裡」，「（除了警方所查獲的槍、彈外），其他的子彈
，我已經拿到大草埔公墓試射掉了」（第一五○六號警卷第一頁反面、第二頁）。從
而上訴人未經許可，而持有可擊發具殺傷力之子彈究竟若干顆﹖自應依法究明。(二)、
槍砲彈藥刀械管制條例固於八十六年十一月二十四日修正公布，同年月二十六日生效
，並於該條例第十九條第一項增訂：「犯第七條、第八條、第十條、第十一條、第十
二條第一項至第三項、第十三條第一項至第三項之罪，經判處有期徒刑者，應於刑之
執行完畢或赦免後，令入勞動場所強制工件，其期間為三年。」然上開規定，依司法
院大法官會議於八十七年十二月十八日所著釋字第四七一號解釋意旨，以人民身體之
自由應予保障，憲法第八條設有明文，限制人身自由之法律，其內容須符合憲法第二
十三條所定要件，保安處分係對受處分人將來之危險性所為拘束其身體、自由等之處
置，以達教化與治療之目的，本諸保障人權原理及刑法保護作用，其法律規定之內容
，應受比例原則之規範，使其宣告，與行為人所為行為之嚴重性、行為人所表現之危
險性，及對於行為人未來行為之期待性相當，上開第十九條第一項之規定，不問對行
為人有無預防矯治其社會危險性之必要，一律宣付強制工作三年，限制其中不具社會
危險性之受處分人之身體、自由部分，其所採措施與所欲達成預防矯治之目的及所需
程度，不合憲法第二十三條所定之比例原則，此部分自解釋公布之日起不予適用，依
個案情節符合比例原則部分，固應適用上開規定宣付保安處分，不符合部分而應宣告
保安處分者，仍由法院斟酌刑法第九十條第一項規定之要件，依職權為之。換言之，
行為人在該條例修正生效後犯該條例第十九條第一項所列之罪，不得逕依該條項之規
定，一律宣付強制工作三年，須依個案情節，就行為人所為行為之嚴重性、表現之危
險性及未來行為之期待性，審究是否符合憲法第二十三條比例原則之限制，符合比例
原則者，方得適用上開條例第十九條第一項之規定宣付強制工作，不符合部分，自該
解釋公布之日起，即無上開條例第十九條第一項之適用，僅得依職權另行斟酌是否合
於刑法第九十條第一項之強制工作要件而為適法之諭知。本件上訴人之第二審上訴意
旨，即主張不應宣付強制工作（原審卷第二十八頁），而上訴人所為，其嚴重性與危
險性及未來之期待性如何﹖有無預防矯治其社會危險性之必要﹖依上開條例第十九條
第一項宣付強制工作三年，是否合乎憲法第二十三條所定之比例原則﹖第一審判決及
原判決俱未能針就本件情節詳加斟酌說明，遽認應依上開條例第十九條第一項之規定
諭知上訴人應於刑之執行完畢或赦免後，令入勞動場所強制工作三年，即予駁回上訴
人之第二審上訴，有判決理由不備之違誤。以上，或為上訴意旨所指摘，或為本院得
依職權調查之事項，應認原判決關於上訴人部分，有發回更審之原因。
據上論結，應依刑事訴訟法第三百九十七條、第四百零一條，判決如主文。
中      華      民      國     九十     年      二      月    二十三    日
                              最高法院刑事第一庭
                                  審判長法官  施  文  仁
                                        法官  張  淳  淙
                                        法官  林  永  茂
                                        法官  蕭  仰  歸
                                        法官  花  滿  堂
      右正本證明與原本無異
                                              書  記  官
中      華      民      國     九十     年      三      月     二       日


司法院資訊處製作；財團法人民間司法改革基金會備份。
